【裁判字號】    98,訴,246
【裁判日期】    981209
【裁判案由】    社會福利
【裁判全文】
臺中高等行政法院判決
                                       98年度訴字第246號
                                     98年12月2日辯論終結
原      告  甲○○
被      告  臺中市政府
代  表  人  乙○○
訴訟代理人  丙○○
上列當事人間因社會福利事件，原告不服內政部中華民國 98年3
月31日台內訴字第0980046971號訴願決定，提起行政訴訟。本院
判決如下︰
    主  文
原告之訴駁回。
訴訟費用由原告負擔。
    事實及理由
一、事實概要：原告於民國（下同）97年10月15日向臺中市南區
    區公所提出工作所得補助方案申請，經被告審查結果，以原
    告離職原因不屬非自願性；離職時間非屬95年度等理由，於
    97年12月24日以府社助字第0970312931號函復原告不符請領
    補助資格。原告不服，提出申復，經被告審核結果以原告非
    屬全職工作者（97年1月至6月未連續參加勞工保險或就業保
    險或95年度薪資所得未高於19萬80元）為由，於 98年1月23
    日以府社助字第0980018025號函復原告不符請領補助資格。
    原告仍不服，提出申復，主張其95年度薪資所得應加計95年
    12月份薪資及年終獎金，惟遭被告認定原告95年12月份薪資
    及年終獎金係分別於 96年1月10日及96年2月9日入帳，依所
    得稅申報作業，應納入 96年度薪資所得，於98年2月11日以
    府社助字第0980030015號函復仍認原告不符請領補助資格，
    不予補助。原告不服，提起訴願，遭決定駁回，遂提起行政
    訴訟。
二、本件原告主張：
  (一)依就業保險法相關規定及說明，所謂「非自願離職」，係指
    被保險人保單位關廠、遷廠、休業、解散、破產告離職；或
    因勞動基準法第11條、第13條但書、第14條及第20條規定之
    各款情事之一離職；或因定期契約屆滿離職，逾一個月未能
    就業且離職前1年內，契約期間合計滿6個月以上者，行政院
    勞工委員會採之。故臺中市社會處確認原告身分係屬「非自
    願離職」條件後，才逕行所得條件審查。原告95年度全年工
    作所得1至12月應為194,399元，符合申請之規定。依現行法
    理及慣例，老師每月薪資及年終獎金應在當月初發給，卻因
    學校部門疏失便宜行事，造成95年12月薪資及年終獎金給付
    遲延所致。然被告卻以綜合所得稅課稅資料論此二筆應屬96
    年度所得，而原告96年度綜合所得稅所得資料卻無此紀錄，
    仍強行解釋而駁回原告申請。
  (二)又如財政部賦稅署署長表示至於公家機關經常會有發薪日遇
    假日，薪水因此提前或延後入帳，計算稅額會以「應給付所
    屬月份」薪資計算扣繳稅額，而非原先的「實際給付月份」
    薪資，以解決跨月給付月薪，導致扣稅繳稅款遽增的問題。
    再者，依現行法令，教師依法無須課稅，何以審查單位卻以
    課稅標準強行認定年度所得，經訴願時提出異議，係屬學校
    之作業造成當事人權利損失，原處分機關卻隻字未提。且從
    薪資入帳表可知，並無規則性，只要總金額正確，身為代課
    老師，不敢置喙更遑論何時入帳，亦不知事隔多年會影響個
    人申請權利，自然不覺異議。
  (三)原告95及96年度綜合所得稅財稅資料，無法證明收入所屬年
    度，應就個案討論：
    1.就客觀事實，「工作所得補助方案」目標為(1)鼓勵就業、
      提倡工作價值。(2)對抗因通貨膨脹所造成的物價上漲壓力
      ，保障工作人口基本生活水準及其家庭消費能力。(3)實現
      所得再分配，兼顧一親等家庭互為扶養之責任，並避免與
      現行福利措施重複。其立法精神在為降低物價上漲及國內
      油電價調整對近貧工作者衝擊，政府將提供補助，加強照
      顧工作所得未達一定標準者，以保障其基本生活水準，特
      規劃推動本方案。可見政府目的是在照顧認定年度真正有
      從事工作者，其實際收入是在一定標準內，為減少民眾自
      行舉證之困擾，由財政部財稅資料中心根據最近一年（95
      年度）財稅資料、篩選條件及勞工保險局、內政部所提供
      資料協助篩選出合格參考名冊．．．。然而當財稅資料無
      法顯示相關資料時，是否應就個案認定其實質面及有利人
      民之立場審查，以達實質公平社會補助之目的。若一律以
      齊頭式平等只以電腦列印課稅所得入帳日做標準，卻不問
      理由，試問政府還需要那些飽食終日的部門養老到終嗎。
    2.就主觀認定，系爭債權債務（工作收入）非課稅之標的認
      列，而是債權債務發生之時點即95所得所屬年度。故債權
      債務之認定應以債權債務發生之時點為認定標準，故95年
      度所發生的工作收入應歸屬列為95年度之收入，而非96年
      度課稅收入之依據。尚且因公部門（學校）延遲給付薪資
      而造成原告日後申請權利之受損，訴願決定隻字未提，只
      論入帳日便逕以駁回。再者，原處分機關認定所屬96年所
      得課稅資料，查無實據，卻以此為理由駁回，實屬自相矛
      盾，令人不解。訴願決定竟然不知下級單位早已審查過「
      非自願失業」之認定，否則何來數月爭執所得年度認定問
      題，卻不察，逕以此理由駁回原告之請求，難令人信服。
  (四)綜上所述，若一概不問理由只看入帳日結果認定，草率行事
    難免落人口實。甚且將上述95年12月薪資及年獎金強行認定
    成隔年所得，將造成本次申請金額低估而未達標準，致無法
    補助，反而第二階段補助方案卻高估超列金額，亦無法獲得
    補助，而造成兩頭落空之窘境，如此豈是政府辦理補助方案
    初衷等情。並聲明求為判決撤銷訴願決定及原處分，並確認
    臺中市政府 98年8月27日府社助字第0980213735號函行政處
    分無效。
三、被告則以：
  (一)原告於97年10月15日以工作所得補助方案自行提出申請之資
    格-限定條件A- 非自願失業者向被告提出申請。原告所檢附
    之離職證明書所載離職日期為「96年7月1日」、離職原因為
    「聘約期滿」，二者皆不符工作所得補助方案非自願失業條
    件，被告請原告檢附其薪資所得等相關資料，並以「未列入
    主動篩選名冊仍自行提出者」審查其申請案。
  (二)依工作所得補助方案規定，申請者資格其一為97年度1至6月
    須連續參加勞工保險無中斷，其二為「全年薪資所得需高於
    95年基本工資（以15,840元計）乘以12個月總和」，即全年
    所得需高於 190,080元。原告檢附其95年度相關之薪資收入
    共計6筆計194,399元，然原告所提薪資資料，其中95年12月
    薪資及95年度年終獎金等2筆實際撥款入帳日期分別為96年1
    月10日及 96年2月9日，應屬96年度所得，遂於98年2月11日
    以府社助字第0980030015號函回復原告，其95年度薪資所得
    總計127,397元，未逾190,080元，不予補助。
  (三)依工作所得補助方案規定，「非自願失業者，即民眾係因公
    司關廠、遷廠、休業、受破產宣告、解散、不可抗力暫停工
    作一個月以上、業務性質變更有減少勞工之必要者等非自願
    失業原因，致 95年1月至12月薪資低於19萬80元者，得自行
    提出申請，但已領有失業給付者、學生從事工讀、從事短期
    零工者、自願失業者不得提出申請。」。原告離職原因非屬
    本方案所定之非自願失業者，且其離職時間並非發生於95年
    度。
  (四)在確認原告非屬自願性失業因素後，改以「未列入主動篩選
    名冊仍自行提出者」審查其申請案，並針對有認定爭議之二
    筆款項，於 98年2月16日以府社助字第0980033605號函請內
    政部就此疑義釋示。經內政部轉請財政部釋疑，中區國稅局
    於98年3月4日以中區國稅二字第0980008957號函復，說明如
    下：「按『綜合所得稅之課徵，係以收付實現制為原則，所
    得所屬年度之認定，應以實際取得日期為準，納稅義務人申
    請扣除額之認定，亦應以實際支付日期為準。』為財政部60
    年12月22日台財稅第 39920號令所明釋。是林君於96年2月9
    日領取之95年度年終獎金，依前揭規定係屬96年度之所得。
    」爰此，被告認定原告12月薪資及95年度年終獎金屬96年度
    所得，並於 98年3月10日以府社助字第0980051829號函回復
    原告申請案歉難通過。
  (五)原告認為是公部門延遲給付薪資而造成申請權利受損，核原
    告為代課教師，而代課教師薪資發放作業皆是次月撥款，並
    非比照正式公教人員採月初發薪；又年終獎金預算皆是編列
    於次年度，並於次年度春節前發放。爰此，該二筆款項，依
    規認定為96年度所得應無所誤，非延遲給付所致等語，資為
    抗辯。並聲明求為判決駁回原告之訴。
四、兩造之爭點在於原告是否符合發放工作所得補助方案規定之
    資格，經查：
（一）、按依行政院 97年8月29日院臺內字第0970037667號函核
        定之「工作所得補助方案」，參、實施原則一、實施對
        象規定：「20歲以上未滿65歲，為全戶主要收入者，且
        年薪資在新臺幣30萬元以下之中華民國國民（簡稱申請
        人），未有下列各款情事者，得請領工作所得補助：（
        一）領取社會救助之低收入戶。（二）非屬全職工作者
        ：1.97年1月至6月未連續參加勞工保險或就業保險。2.
        全年薪資所得未高於95年基本工資（以新臺幣15,840元
        計）乘以12個月總和。．．．」；肆、實施方式與流程
        一、主動通知作業流程：「(一)為減少民眾自行舉證之
        困擾，由財政部財稅資料中心根據最近一年(95年度)財
        稅資料、篩選條件及勞工保險局、內政部所提供資料協
        助篩選出合格參考名冊後，將合格參考名冊資料檔送交
        內政部(戶政司)確認最新戶籍地址，再由內政部將合格
        參考名冊送交各直轄市、縣(市)政府。．．．」二、自
        行提出申請之資格及流程：「（一）自行提出申請之資
        格：1.限定條件A-非自願失業者，即民眾係因公司關廠
        、遷廠、休業、受破產宣告、解散、不可抗力暫停工作
        一個月以上、業務性質變更有減少勞工之必要者等非自
        願失業原因，致95年1月至12月薪資低於19 萬80元者，
        得自行提出申請，但已領有失業給付者、學生從事工讀
        、從事短期零工者、自願失業者不得提出申請。 A、檢
        具相關文件：．．．2.限定條件B-服務於 5人以下公司
        行號，97年1月至6月未參加勞工保險，且屬全民健康保
        險對象第1類者。B、檢具相關文件：．．．」。
（二）、又按本件工作所得補助方案，旨在對非屬低收入戶或中
        低收入戶之工作者，為因應物價上漲及國內油電價調整
        之衝擊，由政府對工作所得未達一定標準者，提供補助
        ，以保障其基本生活水準。是此方案之實施，係政府基
        於上開情勢所為之補助措施，主管機關雖非係因法律之
        規定而有補助之義務，然仍應受其所訂定之標準，對合
        於條件者，公平予以補助。又本件工作所得補助方案所
        規定之實施對象，有「全年薪資所得未高於95年基本工
        資（以新臺幣15,840元計）乘以12個月總和」者，不得
        請領工作所得補助之規定，其所指「全年薪資所得」之
        薪資年度如何認定？經被告向主管之內政部請求解釋，
        經內政部以：本方案認定申請人之薪資所得係以財政部
        財稅資料中心之資料為主，．．．依財政部台灣省中區
        國稅局表示：「綜合所得年度認定，應以實際取得日期
        為準。」有內政部 98年11月2日台內社字第0980205603
        號函在卷可稽。觀諸內政部上開函釋之意旨，與前開「
        工作所得補助方案」所規定之「實施方式與流程」中主
        動通知作業流程部分，係由財政部財稅資料中心根據最
        近一年(95年度)財稅資料、篩選條件及勞工保險局、內
        政部所提供資料協助篩選出合格參考名冊後，將合格參
        考名冊資料檔送交內政部(戶政司)確認最新戶籍地址，
        再由內政部將合格參考名冊送交各直轄市、縣(市)政府
        ，作為主動通知補助對象之規定，因個人綜合所得稅之
        所得計算，係以收付實現為原則，則財政部財稅資料中
        心95年度財稅資料之所得，自應係以已取得者計算其「
        全年薪資所得」，而不包括權責雖已發生，但尚未領取
        之部分。是內政部就自行提出申請部分，關於是否有全
        年薪資所得未高於95年基本工資（以新臺幣15,840元計
        ）乘以12個月總和之消極資格，不予補助之認定，以「
        綜合所得年度認定，應以實際取得日期為準」為標準，
        所為認定標準一致，亦符合上開補助方案規定之意旨，
        其據此所為之補助行為，亦符合公平發放之原則。
（三）、本件原告於97年10月15日自行向臺中市南區區公所提出
        工作所得補助方案申請，經原處分機關審查結果，認原
        告人非屬全職工作者，且其95年度薪資所得未高於19萬
        80元，不符補助請領資格，而否准原告之申請。原告主
        張應加計95年12月份薪資及年終獎金，已高於19萬80元
        ，然原告95年12月份薪資及年終獎金係分別於 96年1月
        10日及96年2月9日始入原告帳戶，應係於入帳始，方為
        實現此等所得，依前開所述，被告認該部分應納入96年
        度薪資所得，不得計入95年度薪資所得，並無不合，原
        告以被告未計入此部分為95年度薪資所得，認有違誤，
        尚難認為有理由。再者，原告係因聘約期滿而離職，不
        屬因公司關廠、遷廠、休業、受破產宣告、解散、不可
        抗力暫停工作一個月以上、業務性質變更有減少勞工之
        必要者等非自願失業原因，致 95年1月至12月薪資低於
        19萬80元者，自亦不符合自行提出申請之資格。從而，
        原處分機關審認原告未能符合補助請領資格，以98 年2
        月11日府社助字第0980030015號書函否准原告之申請。
        揆諸首揭規定，原處分尚無違誤不合，訴願決定予以維
        持，亦無不合。是原告以前開理由主張原處分及訴願決
        定違法，請求均予撤銷為無理由，應予駁回。此外，兩
        造其餘之主張及舉證，均不足以影響本件判決之結果，
        爰不一一指陳，併予敘明。
（四）、末按行政處分有無效之情形時，其相對人固得依行政訴
        訟法第 6條之規定提起確認行政處分無效之訴，然提起
        該確認之訴，自須以具行政處分之形式者為其對象，且
        須已向原處分機關請求確認其無效未被允許，始得以有
        無效之原因而提起。本件言詞辯論時，經闡明後原告表
        示所確認無效之行政處分為被告 98年8月27日府社助字
        第0980213735號函，惟查被告該函係向本院檢送本件訴
        訟之答辯狀及相關卷證，另以副本通知原告（見本院卷
        第30頁），就其內容被告並非就公法上具體事件有所決
        定，以形式上之觀察，自非屬以原告為相對人之行政處
        分，且原告亦未以該函為行政處分，而認有無效之情事
        ，向被告請求確認。是原告就被告此一函文，提起確認
        行政處分無效之訴，自屬有不備其他要件之不合法情事
        。爰於本判決中，對原告此部分之起訴併予駁回。
五、據上論結，本件原告之訴為一部分不合法；一部分無理由，
    依行政訴訟法第 195條第1項後段、第98條第1項前段，判決
    如主文。
中    華    民    國    98    年    12    月     9    日
                臺中高等行政法院第四庭
                          審判長法  官  沈  應  南
                                法  官  王  德  麟
                                法  官  許  武  峰
以上正本證明與原本無異。
如不服本判決，應於判決送達後20日內向本院提出上訴書狀，其
未表明上訴理由者，應於提起上訴後20日內向本院提出上訴理由
書（須依對造人數附具繕本）；如於本判決宣示或公告後送達前
提起上訴者，應於判決送達後20日內補提上訴理由書（須附繕本
）。未表明上訴理由者，逕以裁定駁回。
中    華    民    國    98    年    12    月    11    日
                                書記官  廖  倩  慧


司法院資訊處製作；財團法人民間司法改革基金會備份。
